最高法院民事判決　　　　　　　　　　　　　　　八十六年度台上字第三七七一號
　　上　訴　人　甲○○
　　被 上訴 人　乙○○
右當事人間請求損害賠償事件，上訴人對於中華民國八十五年十一月十三日台灣高等
法院第二審更審判決（八十五年上更(一)字第六五號），提起上訴，本院判決如左：
    主  文
上訴駁回。
第三審訴訟費用由上訴人負擔。
    理  由
本件上訴人主張：伊於民國七十九年一月十一日，將伊所有登記為配偶陳樹蘭名義之
台北市○○區○○路三段十二巷五弄二十六號二樓暨二十八號二樓房屋，及其坐落基
地（下稱系爭房地），售與訴外人陳雪玲，價金新台幣（下同）二千三百二十萬元。
詎被上訴人竟於同年十一月二十三日虛構事實，以伊對其負有損害賠償債務為由，聲
請法院就系爭房地實施假扣押，致伊無法履行過戶及交屋事宜，而於八十年八月十日
與陳雪玲成立和解，退還其買賣價款一千一百六十萬元，並賠償已收價款之三成即三
百四十八萬元之違約金，另加相關費用一萬五千元，合計三百四十九萬五千元。上開
假扣押之本案訴訟業經判決被上訴人敗訴確定，依民事訴訟法第五百三十一條前段假
扣押裁定自始不當，及民法第一百八十四條故意以違背善良風俗之方法加損害於他人
之規定，被上訴人應賠償伊之損害等情，求為命被上訴人給付三百四十九萬五千元之
判決。（上訴人另請求被上訴人給付利息部分，經第一審判決駁回，未據其聲明不服
，已告確定）。
被上訴人則以：上訴人吞沒伊五百萬元投資款，因而聲請法院就系爭房地實施假扣押
。上訴人主張之損害並未能舉證證明，其提出之買賣契約及和解契約均非真實。況本
件假扣押裁定係因被上訴人依民事訴訟法第五百二十九條第二項聲請撤銷，非假扣押
自始不當而撤銷，與民事訴訟法第五百三十一條前段規定不符等語，資為抗辯。
原審斟酌全辯論意旨及調查證據之結果，以：(一)上訴人主張被上訴人於七十九年十一
月二十三日，以上訴人吞沒其五百萬元投資款，對其負有損害賠償債務為由，聲請台
灣台北地方法院（下稱台北地院）就系爭房地實施假扣押，並經台北地院以七十九年
度全字第二七七六號裁定准予假扣押，該假扣押裁定之本案訴訟，因刑事判決諭知上
訴人無罪，其附帶民事訴訟以訴不合法判決駁回被上訴人之請求確定，假扣押裁定復
經上訴人依民事訴訟法第五百二十九條第二項規定聲請撤銷確定等事實，為兩造所不
爭執，並有歷審裁判及土地、建物謄本在卷可稽，自堪信為真實。(二)按民事訴訟法第
五百三十一條規定，債務人得請求損害賠償之原因有三，即假扣押裁定因：自始不
當而撤銷者，同法第五百二十九條第二項規定債權人未於期間起訴而經債務人聲請
撤銷者，同法第五百三十條第三項規定債權人聲請撤銷者。三者原因不同，請求權
基礎亦異，為不同之法律關係。而所謂假扣押裁定因自始不當而撤銷，係指對於假扣
押裁定抗告，經抗告法院依命假扣押時客觀存在之情形，認為不應為此裁定而撤銷之
情形而言（最高法院六十七年度台上字第一四○七號判例參照）。查系爭假扣押裁定
係因假扣押裁定之本案訴訟，即其刑事附帶民事訴訟因刑事判決諭知上訴人無罪，而
以其訴不合法判決駁回被上訴人之請求確定，視同未起訴，由上訴人依民事訴訟法第
五百二十九條第二項規定聲請撤銷該假扣押裁定，非假扣押裁定因自始不當而撤銷，
核與民事訴訟法第五百三十一條前段規定之要件不符，上訴人仍依該條規定請求被上
訴人賠償，即有未合。(三)被上訴人係以上訴人吞沒其五百萬元投資款，依法律規定聲
請法院裁定許為假扣押，雖該刑事案件經原法院刑庭審理結果，認屬兩造買賣期貨所
生之民事糾葛，與刑事詐欺及侵占行為構成要件有間，改判上訴人無罪，然究非無故
查封系爭房地，亦非故意以背於善良風俗之方法加損害於他人，核與民法第一百八十
四條要件不符，上訴人依該條規定請求被上訴人賠償損害，自無足取，不應准許。(四)
被上訴人對上訴人與陳雪玲間之不動產預定買賣契約書及和解契約書，均否認其真正
。證人朱正信雖證稱目睹買賣契約之訂立，但對買主之付款方法不清楚（見一審卷第
二百九十四頁），是其證言亦僅足證明雙方訂約之事實，無法證明買賣契約之真實性
，亦不能證明陳雪玲是否交付買賣價金與上訴人，上訴人是否返還陳雪玲該買賣價金
及給付和解違約金等情。況查系爭房地之價格，經台北市建築師公會鑑定結果，土地
約六百二十八萬七千二百五十五元，建物約五百七十九萬一千七百五十八元，二者合
計為一千二百零七萬九千零十三元（見鑑定報告書第一頁至第五頁），以該建物為八
年屋齡之七層鋼筋混凝土造房屋，建物及共同使用部分面積為一五一‧○九九平方公
尺等情，上開鑑定價格應屬合理，上訴人主張其與陳雪玲間之系爭房地買賣價格卻高
達二千三百二十萬元，顯然偏離市價。上訴人雖主張其於七十九年一月間將系爭房地
售予陳雪玲時，正值房地產價格高漲，鑑定未考慮該情況云云。然查上開鑑定報告就
市場因素已予斟酌（見鑑定報告書第三、四頁），故其所辯尚無足採。上訴人復稱同
棟別戶所有人朱丕傑曾向銀行貸得金額一千五百萬元，及買賣價金包括固定設備及視
聽音響等用品，惟均為被上訴人所否認，上訴人復未能舉證以實其說，自難信其為真
實。(五)末查陳雪玲夫婦於七十九年間申報之綜合所得，全年僅六十二萬餘元（見一審
卷第七十頁），足見其收入並非豐裕，如何能自七十九年一月間起每月支付上訴人一
百萬元，總金額高達一千一百六十萬元之鉅款？且陳雪玲與上訴人作成和解書後第四
日之八十年八月十四日，始於台灣省合作金庫開戶，自當日起至同月三十一日止，其
存款提款甚為頻繁，但往往在存款後之當天或第二天即將所存款項提領，同一期間之
存款，正為上訴人提領匯與陳雪玲之金錢，有活期儲蓄存款存根二十張為證，其間陳
雪玲帳戶之結餘有時僅剩一千元，至八十四年一月十六日之結餘，亦僅三千四百七十
五元（見原審上字卷第一百二十四至一百二十七頁）。原審多次依戶籍所在地傳喚陳
雪玲，均無從送達；上訴人復未能對本件買賣及和解契約之金錢來往提出說明，殊難
僅憑上訴人提出之買賣契約書、和解契約書及證人朱正信之證詞，遽認上訴人主張曾
返還陳雪玲買賣價金及給付違約金為真實。從而上訴人依民法事訴訟法第五百三十一
條前段假扣押裁定自始不當之規定，及依民法第一百八十四條故意以背於善良風俗之
方法，加損害於被上訴人，請求被上訴人賠償上訴人三百四十九萬五千元之損害，自
難認為有理由。因而將第一審所為上訴人勝訴部分之判決廢棄，改判駁回上訴人該部
分之訴，經核於法並無違誤。上訴論旨，係就原審取捨證據、認定事實之職權行使，
指摘原判決不當，求予廢棄，非有理由。
據上論結，本件上訴為無理由，依民事訴訟法第四百八十一條、第四百四十九條第一
項、第七十八條，判決如主文。
中      華      民      國    八十六    年     十二     月     十九     日
                              最高法院民事第一庭
                                  審判長法官  李  錦  豐
                                        法官  楊  鼎  章
                                        法官  李  慧  兒
                                        法官  蘇  達  志
                                        法官  陳  重  瑜
      右正本證明與原本無異
                                              書  記  官
中      華      民      國    八十六    年     十二     月     三十     日
